【裁判字號】    97,易緝,43
【裁判日期】    970930
【裁判案由】    詐欺
【裁判全文】
臺灣臺南地方法院刑事判決              97年度易緝字第43號
公  訴  人  臺灣台南地方法院檢察署檢察官
被      告  甲○○
                    樓
上列被告因詐欺案件，經檢察官提起公訴（87年度偵字第12558
號），本院判決如下：
    主  文
甲○○共同連續意圖為自己不法之所有，以詐術使人將本人之物
交付，處有期徒刑柒月。
    事  實
一、甲○○係長誼國際有限公司（設台中市南屯區○○○路○段6
    66號9樓之9，下稱長誼公司）之負責人，林辰冠係泰林貿易
    有限公司（設台中市南屯區○○○路○段666號9樓之10，下
    稱泰林公司，林辰冠部分另行通緝）之負責人，二人明知長
    誼公司與泰林公司財務狀況均不佳，已無資力讓其所使用之
    長誼公司支票按期兌現，竟共同基於意圖為自己不法所有之
    概括犯意聯絡，連續於民國87年4月初某日，由林辰冠以泰
    林公司名義，向新永和製皮廠股份有限公司設在台南縣新營
    市新營工業區○○路45號之營業所（下簡稱新永和公司）訂
    購皮革，新永和公司乃應林辰冠要求先開發價值新臺幣（下
    同）8,681元、3,866元樣品交予林辰冠確認無訛後，林辰冠
    、甲○○即以長誼公司名義，於87年4月4日向新永和公司訂
    購數量約12,800呎之皮革，並交付定金100,000元，及以長
    誼公司為發票人，票載金額955,667元，發票日為87年7 月
    21日，付款人為美商花旗銀行台中分行之支票1紙予新永和
    公司以支付貨款，使新永和公司陷於錯誤，誤信長誼公司仍
    有繼續生產營業及交付貨款之能力及給付之意願，而於87年
    5 月31日將價值1,055,667元之皮革出貨交予長誼公司。林
    辰冠、甲○○復承前不法所有之概括犯意，於同年6月6日，
    再以長誼公司名義向新永和公司追加訂購數量約1,500呎之
    皮革，新永和公司亦如數將價值121,073元之皮革出貨交付
    予長誼公司。詎上開支票經新永和公司於87年7月20日屆期
    提示，竟遭退票，經洽商林辰冠、甲○○二人，二人允諾於
    同年7月27日先償還部分貨款，至同年8月底付清所有積欠貨
    款，惟屆期林辰冠、甲○○即避而不見，且逃匿大陸，迄未
    給付貨款，新永和公司始知受騙。
二、案經新永和公司訴由臺灣臺南地方法院檢察署檢察官偵查起
    訴。
    理    由
壹、程序方面：
    按「被告以外之人於審判外之陳述，雖不符前4條（即刑事
    訴訟法第159條之1至第159條之4）之規定，而經當事人於審
    判程序同意作為證據，法院審酌該言詞陳述或書面陳述作成
    之情況，認為適當者，亦得為證據」，又「當事人、代理人
    或辯護人於法院調查證據時，知有第159條第1項不得為證據
    之情形，而未於言詞辯論終結前聲明異議，視為有前項之同
    意」，刑事訴訟法第159條之5第1項、第2項亦有明文。本件
    被告就檢察官提出之證據之證據能力，均未於言詞辯論終結
    前聲明異議，自視為同意，合先敘明。
貳、實體方面：
一、訊據被告甲○○固坦承其為長誼公司之負責人，與林辰冠於
    87年4月及同年6月間，與新永和公司接洽皮革買賣，並以長
    誼公司名義向新永和公司分別訂購及收受價值1,055,667元
    、121,073元之皮革，及由泰林公司收受共計12,547元之樣
    品，並以長誼公司為發票人簽發票面額955,667元，票載發
    票日為87年7月21日之支票1紙，交付新永和公司以為貨款之
    給付，嗣上開支票屆期未獲兌現之事實，惟矢口否認有何詐
    欺取財之犯行，辯稱：伊與泰林公司是業務關係，因林辰冠
    有接到國外的訂單，他要將信用狀轉給長誼公司，由長誼公
    司向新永和公司訂貨後，再由伊在大陸配合的工廠製造鞋子
    ，因為皮革出現問題，大陸鞋子工廠生產失敗，所以資金週
    轉不來，伊並沒有要詐騙的意思云云。經查：
  (一)上揭犯罪事實，業據告訴人於偵訊中指訴綦詳，並經證人即
    告訴人員工郭政憲於本院審理時證稱：「87年4月8日、87年
    4月11日我們交付樣本給林辰冠確定ＯＫ，87年5月12日我們
    交付一次樣本，在5月底，我們依據林辰冠的訂單，我們出
    貨總金額為1,055,667元，在之前，我們有接獲10萬元訂金
    支票，所以貨款還欠95 5,667元，票期是開87年7月20日，
    但是屆期跳票。87年6月6日泰林公司還下單150 0呎，我們
    在87年6月23日出貨1478.3呎，相當於121,073元，87年7月
    22日夏其曼與林辰冠及被告溝通貨款如何處理，他們承諾在
    87年7月27日付我們部分貨款，至於部分貨款是多少並沒有
    講清楚，只有說87年8月30日前會付清。」等語（詳本院97
    年9月17日審理筆錄）；復有送貨明細單影本6紙、訂購單影
    本2紙、支票及退票理由單影本各1紙、傳真通知影本1紙附
    於偵查卷可稽，此部分事實堪認屬實。
  (二)次查，被告甲○○為長誼公司之負責人，而依長誼公司於87
    年4月至同年8月營業稅自動報繳年檔資料觀之，斯時長誼公
    司銷售額及進貨費用之款項甚少；參酌被告甲○○以長誼公
    司為發票人所簽發之支票，於87年2月20日起迄87年8月14日
    受金融機構拒絕往來止，即陸續有747,574元、110,018元、
    760,241元、955,667元之票款屆期未獲兌現紀錄，並另有24
    ,000 元、5,000元、94,000元、94,350元等之票款退補紀錄
    。又被告甲○○所經營之長誼公司於受領新永和公司第二批
    皮革後，於87年6月22日即擅自歇業等情，此有台中市稅捐
    稽徵處黎明分處88年6月3日中市黎明分一字第12674號函及
    函附營業稅自動報繳年檔資料、美商花旗銀行股份有限公司
    台北分行88年5月27日（88）消管字第1313號函、88年7月14
    日（88）消管字第1744號函及函附退票記錄表、財政部台灣
    省中區國稅局黎明稽徵所88年6月30日中區國稅黎明密第880
    011358號函各1份附於本院卷可稽。足證被告甲○○於87年4
    月起，即已有財務吃緊，業務萎縮困窘之情形，詎猶向新永
    和公司訂購總計1,189,287元（計算方式為：8,681元樣品＋
    3,866元樣品＋1,055,667元皮革＋121,0 73元皮革＝1,189,
    287元）之高額交易，並舉辦遷移茶會，致新永和公司誤以
    為其仍有正常營運及給付貨款之能力，而與被告甲○○及林
    辰冠締約陸續出貨。從而，被告詐欺犯行，堪以認定。
  (三)被告甲○○雖另辯稱：因林辰冠有接到國外的訂單，他要將
    信用狀轉給長誼公司，由長誼公司向新永和公司訂貨後，再
    由伊在大陸配合的工廠製造鞋子，因為皮革出現問題，大陸
    鞋子工廠生產失敗，所以資金週轉不來，伊並沒有要詐騙的
    意思云云。惟依其所辯質之被告甲○○，林辰冠、新永和公
    司分別所交付信用狀及皮革，去向為何？被告甲○○則辯稱
    信用狀已經被撤銷收回，而皮革出口至大陸，二者均無任何
    資料云云。惟查，依上開長誼公司之營業稅自動報繳年檔資
    料，長誼公司與新永和公司之皮革交易，實屬長誼公司於87
    年度之高額款項交易，且被告甲○○自承接受該筆訂單，為
    爭取生存空間，要將該筆交易做起來等語，是被告甲○○就
    該交易過程，理應更謹慎小心處理，若系爭皮革確有問題，
    自應於收受皮革之初即應驗貨查出瑕疵，並通知出賣人新永
    和公司，殆無運送出關到大陸製成鞋子成品後，始發現皮革
    瑕疵。更於發現上開瑕疵後，仍未通知出賣人新永和公司，
    並逕自未出貨予訂購鞋者，致信用狀被撤銷，且就信用狀、
    皮革出口、鞋子買賣交易及疵瑕，和鞋子後續處理狀況，均
    未能提出任何文書資料可參，被告甲○○所辯，顯違常情且
    與國際貿易交易原則有悖，被告甲○○就其上開辯解均未能
    提出任何證據以實其說，本院自難輕易採信。況若系爭皮革
    確有如被告甲○○所辯之瑕疵，被告甲○○自應返台與新永
    和公司處理，而無長期滯留大陸不歸，且對新永和公司之催
    討均置之不理。綜上，被告所辯無詐欺之犯意，顯係臨訟卸
    責之詞，實無可採。
二、按被告行為後，刑法部分條文業於94年1月7日經立法院三讀
    修正，而經總統於94年2月2日公布並於95年7月1日施行。而
    新修正之刑法第2條第1項規定：「行為後法律有變更者，適
    用行為時之法律。但行為後之法律有利於行為人者，適用最
    有利於行為人之法律。」，而該法係規範行為後法律變更所
    生新舊法律比較之準據法，於新法施行後，即應逕用該條為
    「從舊從輕」之比較。又修正後既已改採「從舊從輕」主義
    ，則法院裁判時已在新法施行之後，雖新舊法之內容有所修
    正，但對行為人倘無有利或不利之情形者，即無適用上開規
    定為新舊法比較之問題（最高法院95年度臺上字第5669號判
    決可資參照）。另本次法律變更，比較時應就罪刑有關之共
    犯、未遂犯、想像競合犯、牽連犯、連續犯、結合犯，以及
    累犯加重、自首減輕暨其他法定加減原因（如身分加減）與
    加減例等一切情形，綜其全部罪刑之結果而為比較（最高法
    院95年5月23日95年度第8次刑庭會議決議參照）。本案涉及
    法律變更之部分如下：
  (一)關於共犯規定：刑法第28條關於共犯之規定，修正前刑法第
    28 條規定：「二人以上共同實施犯罪之行為者，皆為共犯
    。」，修正後刑法第28條則規定為：「二人以上共同實行犯
    罪之行為者，皆為共犯。」，揆諸本條之修正理由係為釐清
    陰謀共同正犯、預備共同正犯、共謀共同正犯是否符合正犯
    之要件。被告與林辰冠間有犯意聯絡及行為分擔，並非陰謀
    犯或預備犯，不論依修正前或修正後之規定均係共同實施犯
    罪行為之共同正犯，是新舊法處罰之輕重相同，無比較適用
    之問題，應逕依裁判時法即修正後刑法第28條之規定，論以
    共同正犯（最高法院95年度第21次刑事庭會議決議意旨參照
    ），併予敘明。
  (二)關於連續犯規定：新刑法於95年7月1日施行已刪除原第第56
    條連續犯之相關規定。修正後新刑法既刪除第56條連續犯之
    相關規定，則前開數行為，因係屬侵害數個個別不同之法益
    ，自應以數個獨立罪論處，併合處罰後合併定其應執行刑。
    比較新舊刑法適用之結果，以修正前之舊刑法規定較有利於
    被告，依新刑法第2條第1項前段規定，應適用修正前之舊刑
    法規定。
  (三)刑法施行法第1條之1部分：被告行為後，刑法施行法增訂第
    1條之1業於95年6月14日公布，並於同年7月1日施行；該條
    規定：「中華民國94年1月7日刑法修正施行後，刑法分則編
    所定罰金之貨幣單位為新臺幣。94年1月7日刑法修正時，刑
    法分則編未修正之條文定有罰金者，自94年1月7日刑法修正
    施行後，就其所定數額提高為30倍。但72年6月26日至94年1
    月7日新增或修正之條文，就其所定數額提高為3倍。」考其
    立法理由，係為因應94年2月2日修正公布、95年7月1日施行
    之刑法施行後，依刑法總則第33條第5款規定，罰金貨幣單
    位已改為新臺幣，故刑法分則編各罪所定罰金之貨幣單位，
    自應配合上開規定修正，使罰金數額趨於一致，避免衍生新
    舊法比較適用問題，以緩和實務適用法律之衝擊，於不變動
    罰金數額之前提下，而為制定（此前揭條文立法意旨可資參
    照），則適用前揭條文之結果，僅貨幣單位由銀元改為新臺
    幣，其罰金數額實與修正前刑法適用罰金罰鍰提高標準條例
    第1條之結果相同，對於被告而言並無所謂利或不利之問題
    ，非屬法律刑罰之變更，無庸就新舊法比較適用，而應逕予
    適用新增訂刑法施行法第1條之1規定。
三、核被告甲○○所為，係犯刑法第339條條第1項之詐欺取財罪
    。被告與林辰冠間，就上開犯行，有犯意聯絡及行為分擔，
    應逕依修正後刑法第28條之規定，論以共同正犯。被告於87
    年4月4日及同年6月6日向新永和公司詐欺取財犯行，時間緊
    接，犯罪構成要件相同，顯係基於概括犯意反覆為之，應依
    修正前刑法第56條連續犯之規定論以一罪，並加重其刑。爰
    審酌被告甲○○犯罪之動機、目的、手段、其品行及智識程
    度、犯罪所生之損害高達1,089,287元，且犯後即逃匿大陸
    ，迄今仍未與被害人達成和解，及犯後猶卸飾責任等一切情
    狀，量處如主文所示之刑。又被告犯罪時間雖係在96年4月2
    4日以前，惟因被告係於中華民國96年罪犯減刑條例施行前
    經通緝，施行後始於97年5月18日通緝到案，依中華民國96
    年罪犯減刑條例第五條規定：「本條例施行前，經通緝而未
    於中華民國96年12月31日以前自動歸案接受偵查、審判或執
    行者，不得依本條例減刑。」被告甲○○犯行依上開規定不
    予減刑，附此敘明。
據上論斷，應依刑事訴訟法第299條第1項前段，刑法第2條第1項
、第28條、第339條第1項，修正前刑法第56條，刑法施行法第1
條之1，判決如主文。
中    華    民    國    97    年    9     月    30    日
                  刑事第七庭    審判長法  官  賴純慧
                                      法  官  鄧希賢
                                      法  官  田幸艷
以上正本證明與原本無異。
如不服本判決應於收受本判決後10日內向本院提出上訴書狀，並
應敘述具體理由。如未敘述上訴理由者，應於上訴期間屆滿後20
日內向本院補提理由書狀（均須按他造當事人之人數附繕本）「
切勿逕送上級法院」。
                                      書記官  莊文茹
中    華    民    國    97    年    10    月    1     日
附錄本案論罪科刑法條全文
刑法第339第1項：
意圖為自己或第三人不法之所有，以詐術使人將本人或第三人之
物交付者，處五年以下有期徒刑、拘役或科或併科一千元以下罰
金。


司法院資訊處製作；財團法人民間司法改革基金會備份。
